【裁判字號】    94,勞上,49
【裁判日期】    950704
【裁判案由】    損害賠償
【裁判全文】
臺灣高等法院民事判決                  94年度勞上字第49號
上  訴  人  甲○○
訴訟代理人  王瀅雅律師
被上訴人    建華租賃股份有限公司
法定代理人  戊○○
            乙○○
訴訟代理人  丁○○律師
被上訴人    丙○○
訴訟代理人  吳信穎律師
上列當事人間請求損害賠償事件，上訴人對於中華民國94年8月
9日臺灣臺北地方法院93年度重勞訴字第14號第一審判決提起上
訴，本院於95年6月20日言詞辯論終結，判決如下：
    主  文
上訴駁回。
第二審訴訟費用由上訴人負擔。
    事實及理由
甲、程序方面：
    被上訴人建華租賃股份有限公司（下稱建華公司）原法定代
    理人許水源，嗣於本院審理中變更為戊○○，有建華公司所
    提出之公司最新變更登記表可憑（見本院卷213-218頁），
    建華公司依法聲明承受訴訟，應予准許，合先敘明。
乙、實體方面：
一、上訴人（下稱甲○○）主張：伊於民國（下同）85年12月間
    進入建華銀行工作，88年8月外派至建華公司任職，工作績
    效受主管肯定，詎於91年10、11月間，伊已婚同事即被上訴
    人丙○○（下稱丙○○）迭於工作場所或利用與伊出差機會
    ，不斷對伊性騷擾，令伊深感噁心與厭惡，精神上甚感痛苦
    ；經向建華公司反應請為處理，建華公司主管人員均未按其
    所訂之「性騷擾防制措施、申訴及懲戒辦法」相關工作規則
    處理，明顯違反勞動契約與勞動法令，伊即據以對建華公司
    終止雙方間勞務契約，縱伊與建華公司間係屬委任關係，依
    建華公司所制定亦適用於委任關係之工作規則，伊亦得據以
    請求資遣費，伊離職前6個月之平均工資為新台幣（以下同
    ）140,669元，任職滿7年又3個月等情，爰依契約關係、勞
    動基準法第14條第1項第6款、第4項、第17條規、工作規則
    第18條第1項第6款、第2項、第21條之規定，及兩性工作平
    等法第27條、第28條、第29條規定，求為判命建華公司給付
    伊資遣費1,026,884元本息，及建華公司與丙○○連帶給付
    伊慰撫金6,000,000元本息之判決。原審為甲○○全部敗訴
    之判決，甲○○不服提起上訴。並於本院聲明：(一)原判決關
    於駁回伊後開第(二)項、第(三)項之訴部分廢棄。(二)建華公司應
    給付伊1,026,884元，及自93年11月25日起至清償日止，按
    年息百分之5計算之利息。(三)建華公司與丙○○應連帶給付
    伊3,000,000元，及自93年11月25日起至清償日止，按年息
    百分之5計算之利息。(四)願供現金或等值之建華商業銀行可
    轉讓定期存單為擔保，請准宣告假執行（原審就甲○○請求
    建華公司與丙○○連帶給付6,000,000元本息部分，為甲○
    ○全部敗訴之判決，甲○○僅就其中3,000,000元本息部分
    提起上訴，至其餘3,000,0 00元本息部分，未據甲○○上訴
    而告確定）。
二、丙○○則以：雙方先前有密切之交往，礙於兩造係同事，且
    伊已婚之身分，一直低調進行，甲○○將其隱私告知，心情
    苦痛，發生什麼事情，均會向伊傾訴，伊並曾陪同甲○○前
    往醫院診治其憂鬱症，甲○○並於91年8月間向建華公司建
    議升任伊為法務室襄理，惟伊自91年9月1日升任襄理後，甲
    ○○對伊工作上之要求突然提高並多方責難，甲○○並表示
    正有人追求，雙方互動減少，伊與甲○○間之牽手、親吻臉
    頰之行為，均發生於91年9月以前，伊並未於91年10、11月
    間對甲○○為性騷擾，至92年初甲○○考核伊91年度考績時
    ，與伊闢室密談，伊當時心中極度慌亂，加上甲○○有意錄
    音誘導，一直對伊謾罵，伊認為甲○○故意隱瞞雙方交往之
    事實，一時忿忿不平，而對甲○○指控之性騷擾為承認，然
    屬誤用語詞，不足反應真實，又該次對談甲○○盛氣凌人，
    又何有憂鬱症發作之徵兆可言，是甲○○指陳伊對其性騷擾
    一事，扭曲事實，要求伊賠償，顯有不實等語，資為抗辯。
    並於本院聲明：(一)上訴駁回。(二)如受不利判決，願供擔保請
    准宣告免為假執行。
三、建華公司則以：甲○○早於90年9月1日經董事會決議委任為
    副理，嗣調升為經理，每月發給特支費，雙方間為委任關係
    ，非勞動契約關係，無勞動基準法之適用，至伊所制定之工
    作規則第2條所稱「任雇」係指「任用」、「僱用」，並非
    「委任」，該工作規則自無適用之餘地；又甲○○指述丙○
    ○對其性騷擾及使其受有損害一事，經伊傾力調查，然為丙
    ○○所否認，而甲○○除提出一錄音帶外，未能舉證證明，
    伊難以依甲○○片面指訴即處罰丙○○，惟伊為求慎重，仍
    對丙○○作出調動座位、調職之處分，以減少王、林2人互
    動之機會，縱該處理不符甲○○之期待，亦不容甲○○事後
    據以指伊未按公司性騷擾防制辦法處理；又台北市政府兩性
    工作平等委員會於受理甲○○申訴後，並未針對性騷擾真偽
    之前提事實進行調查，自不得認定伊所為之補救措施是否立
    即有效，該委員會之處分，顯已超越兩性工作平等法第12條
    規定而為解釋，況上開行政處分目前仍在進行訴願，尚未確
    定，自不得據為不利伊之認定；縱認兩造間勞務關係適用勞
    動基準法，惟甲○○於92年7月29日向伊申訴性騷擾一事，
    迨93年1月13日始終止勞動契約，已逾勞動基準法第14條第2
    項所規定30日除斥期間，而生資遣費請求之失權效果；另甲
    ○○將其每月所領特支費列入平均工資，與將其在建華銀行
    年資算入，均超越法律規定，亦屬無據等語，資為抗辯。並
    於本院聲明：(一)上訴駁回。(二)如受不利判決，願供擔保請准
    宣告免為假執行。
四、兩造不爭執事項：
  (一)上訴人於85年12月間進入建華銀行工作，嗣於88年8月間外
    派至建華銀行關係企業之建華公司服務，擔任法務室經理一
    職。甲○○於93年1月13日以建華公司未按兩性工作平等法
    、性騷擾防制之工作規則處理丙○○之性騷擾行為等理由，
    以存證信函通知建華公司終止雙方間勞務契約關係。
  (二)建華公司於91年5月17日依兩性工作平等法規定，公布「華
    信銀行租賃股份有限公司性騷擾防治措施、申訴及懲戒辦法
    」。
  (三)丙○○自88年2月18日任職建華公司擔任行政科副科長，嗣
    於91年9月升任法務室襄理一職，甲○○為其直屬上級。
  (四)甲○○於91年12月間告知建華公司人事經理陳文玲遭受丙○
    ○性騷擾情事。92年7月29日甲○○再度向建華公司申訴。
    翌日甲○○與建華公司總經理劉以正、主任秘書許水源3人
    在總經理辦公室聽取錄音帶內容，92年8月間建華公司將丙
    ○○調至審查部，丙○○之坐位亦隨之與甲○○坐位區隔。
  (五)建華公司曾遭台北市政府94年4月13日府勞二字第094133892
    02號罰鍰處分書，以建華公司處理甲○○性騷擾申訴，未採
    取有效之糾正及補救措施，違反兩性工作平等法第13條第2
    項規定，處罰鍰10,000元。
五、兩造爭執事項為：：(一)甲○○與建華公司間勞務契約之性質
    為何？有無勞動基準法之適用？若為委任關係，有無建華公
    司所制定工作規則中有關給付資遺費規定之適用？(二)丙○○
    是否有性騷擾甲○○之情事？甲○○據以請求丙○○、建華
    公司連帶賠償有無理由？(三)就甲○○所為性騷擾之申訴，建
    華公司是否違反「兩性工作平等法」及其依該法所頒訂之「
    性騷擾防治措施、申訴及懲戒辦法」？爰分項析述如下：
  (一)甲○○與建華公司間勞務契約之性質為何？有無勞動基準法
    之適用；若為委任關係，有無建華公司所制定工作規則中有
    關給付資遺費規定之適用？部分：
  １甲○○主張其與建華公司間為勞動契約關係，而有勞動基準
    法之適用。建華公司則辯以：甲○○係法務經理，兩造間屬
    委任關係等語。然關於經理人與雇主間係屬勞動契約，抑委
    任契約關係，其間之區別，應就契約實質內容及工作種類、
    性質等判斷。按所謂委任，係指委任人委託受任人處理事務
    之契約而言。委任之目的，在一定事務之處理。故受任人給
    付勞務，僅為手段，除當事人另有約定外，得在委任人所授
    權限範圍內，自行裁量決定處理一定事務之方法，以完成委
    任之目的。所謂僱傭，則指受僱人為僱用人服勞務之契約而
    言。僱傭之目的，僅在受僱人單純提供勞務，有如機械，對
    於服勞務之方法毫無自由裁量之餘地。兩者之內容及當事人
    間之權利義務均不相同（最高法院83年度台上字第1018號判
    決意旨參照）。又公司法第29條第1項第3款規定公司得依章
    程規定置經理人，其委任、解任及報酬，依左列規定定之。
    但公司章程有較高規定者，從其規定：三股份有限公司應由
    董事會以董事過半數之出席，及出席董事過半數同意之決議
    行之。
  ２經查，建華公司章程第27條規定，公司得設經理等職務之職
    員數人，其任免及報酬由總經理提請董事會過半數同意後定
    之等情，有建華公司提出之公司章程可證（見原審93年度重
    勞訴字第14號卷〈下稱〉重勞訴卷49-53頁），甲○○於90
    年8月15日由審查處襄理升等為副理、91年3月26日由審查處
    副理代法務室經理、92年1月16日由代經理升任為經理，有
    建華公司提出之董事會會議紀錄可證（見原審重勞訴卷
    51-57 頁），是則甲○○係由董事會依公司法第29條規定委
    任之。次查，甲○○為建華公司部門主管，關於法務部門事
    務，在授權事務範圍內得為裁量決定，此可由甲○○所陳：
    丙○○手所提出之用印登記表，係法務部門因呈送法院之相
    關書狀用印較多，經財務主管建議而製作之便宜行事之簿冊
    ，以省略個別申請用印之麻煩等語，及卷附之用印登記表自
    明（見原審重勞訴卷76、38頁），蓋甲○○主管之法務事務
    若未經授權並得自行裁量決定處理該事務之方法，則有關建
    華公司有關訴訟之相關文書，何能由甲○○審核後即以建華
    公司名義對外發文，是甲○○並非機械式地受建華公司指揮
    監督，而單純提供勞務。再查，建華公司對董事長核准之主
    管，得申報特支費，甲○○亦分別於任職期間申報特支費，
    有建華公司提出之特支費管理辦法與甲○○申報之特支費明
    細表可證（見原審重勞訴卷58-67頁），依該特支費管理辦
    法第3條規定，特支費係用以補貼單位主管因執行工作衍生
    之公關、交際等實際發生之費用，亦即建華公司除薪資外，
    另按月給予甲○○於執行職務時因公關、交際等所生之費用
    ，顯然建華公司就甲○○所為職務之執行授予一般、通常性
    之權限。是甲○○既係依公司法規定及章程所置之經理人，
    為部門主管，經建華公司對於法務事務為授權，有自行裁量
    之權利，而非有如機械般地單純提供勞務，是甲○○與建華
    公司間自屬委任關係。
  ３雖甲○○另主張伊所任法務經理乙職，對於建華公司業務上
    所涉及、發生之法律事務、爭議，僅得提出法律上意見，並
    無自行決定處理方式之權利，更無為建華公司簽名之權利；
    且依建華公司自制之特支費明細表請領項目所示，凡伊可取
    得以建華公司為買受人之發票、收據，即得於核准額度內申
    報特支費，該特支費之領取與兩造間之契約性質無關；又伊
    領取之特別獎金係依建華公司所制定工作規則第58條第3項
    之規定而來，建華公司對伊之工作加以考核、評價，益徵兩
    造間為僱傭關係云云，並提出建華公司簽呈一紙為憑。惟查
    ，依甲○○所提出其所撰寫之建華公司簽呈主旨所示（見本
    院卷126頁），雖使用「擬」、「考慮」等建議性用詞，惟
    該簽呈批示欄內僅有董事長、總經理、副總經理、協理、經
    理、主祕等人之簽名，渠等均未對該簽呈內容表示准否等具
    體意見，則建華公司對甲○○主管之法務事務是否有監督、
    審查甚至修正之權，並非無疑，又甲○○自陳丙○○於92年
    8月以後調至審查處後，因丙○○仍負責催收案件，該審查
    處之主管葉銳生副總並非法律專業，故建華公司仍要求伊督
    導丙○○之工作狀況等語（見本院卷213-218頁），益徵建
    華公司有關法務工作仍由甲○○負責決定處理方式；至甲○
    ○主管事務為法務工作，以建華公司經主管機關許可之所營
    事業觀之，多為批發、零售、租賃等業務（見本院卷213-21
    8頁），而非單純法律事務，自鮮有代表建華公司對外簽名
    之機會，是甲○○以其僅提出法律上意見，且無為建華公司
    簽名之權利，主張其係受僱建華公司，尚屬無據。次查，建
    華公司給予甲○○特支費之目的在補貼單位主管因執行工作
    衍生之公關、交際等實際發生之費用，建華公司就甲○○所
    為職務之執行授予一般、通常性之權限，已如前述，至該特
    支費明細表上所載支出明細分類，及甲○○每月據以請領者
    為其固定停車租金、衣物書籍等費用等、均不影響前述建華
    公司給付該特支費之目的；又甲○○另以建華公司為節省人
    事開銷，將本應予免費車位而以特支費之給付代之云云，未
    見甲○○舉證證明，是甲○○以該特支費之領取尚不足認定
    兩造間為委任關係，尚不足採。再查，依甲○○所提出建華
    公司函文所示（見原審93年度北勞調字第138號卷〈下稱原
    審北勞調字卷〉10-12頁），建華公司曾給付甲○○89、91
    、92年之特別獎金12萬至15萬元不等，依該函文所示固載明
    係針對對公司整體營運有特殊貢獻之同仁所給予之獎勵，惟
    並未具體載明其法規依據，因建華公司否認甲○○有其所制
    定工作規則之適用，甲○○亦未能舉證證明前開特別獎金係
    由建華公司依據工作規則第58條第3項之規定所發放，是甲
    ○○以該特別獎金發放係依工作規則之規定而主張其與建華
    公司間為僱傭關係，自不足採。
  ４甲○○再以建華公司自訂之工作規則第2條規定適用範圍：
    「凡受本公司『任』僱從事工作獲致工資者均適用之」，包
    括委任關係，且該規則所附之「員工職稱表」，亦包括副理
    、經理、協理及副總經理等職級在內，依工作規則第18條第
    3項規定，伊自得請求建華公司給付資遣費云云。然查，觀
    諸該工作規則（見原審重勞訴卷267頁正、反面）第1條之訂
    立目的載明：「本公司為明確規定『勞雇』雙方權利義務，
    健全現代經營管理制度，促進『勞雇』雙方同心協力，共謀
    事業發展，特訂定本工作規則。」、第3條職業倫理載明：
    「本公司『勞雇』雙方均應致力於企業倫理及職業道德之建
    立，力求團結和諧，以為良好『勞雇』關係」，故該工作規
    則之制定係為規範勞雇間之權利義務甚明。至該工作規則第
    2 條之適用範圍中固載明：「凡受本公司『任』僱從事工作
    獲致工資者均適用之」，惟該工作規則第8條之「任」用限
    制規定：「具有以下情形之一者不予僱用」，亦即建華公司
    工作規則中之「僱」用關係，係以「任」用稱之，是甲○○
    自無從單憑工作規則第2條適用範圍中規定「任僱」，即可
    認該工作規則亦為委任關係所適用，至甲○○所提出之工作
    規則（見原審重勞訴卷267-273頁）並未見有其所稱之「員
    工職稱表」，亦無從據以認定為經理職務之甲○○有該工作
    規則之適用。
  ５綜上，甲○○與建華公司間為委任關係，其等間之法律關係
    要無勞動基準法之適用，且該委任關係亦無建華公司所制定
    工作規則之適用，則甲○○主張其以建華公司違反勞動法令
    及勞動契約終止契約，而依勞動基準法第14條第1項第6款、
    第4項、第17條及工作規則第18條第1項第6款、第2項、第21
    條之規定，請求建華公司給付資遣費，尚非有據。
  (二)丙○○是否有性騷擾甲○○之情事？甲○○據以請求丙○○
    、建華公司連帶賠償有無理由？部分：
  １按「本法所稱性騷擾，謂下列二款情形之一：一受僱者於執
    行務時，任何人以性要求、具有性意味或性別歧視之言詞或
    行為，對其造成敵意性、脅迫性或冒犯性之工作環境，致侵
    犯或干擾其人格尊嚴、人身自由或影響其工作表現。二雇主
    對受僱者或求職者為明示或暗示之性要求、具有性意味或性
    別歧視之言詞或行為，作為勞務契成立、存續、變更或分發
    、配置、報酬、考績、陞遷、降調、獎懲等之交換條件。」
   ，此為兩性工作平等法第12條對性騷擾立法定義。如違反上
    開規定，受僱者或求職者因第12條之情事，受有損害者，由
    雇主及行為人連帶負損害賠償責任，受僱者或求職者雖非財
    產上之損害，亦得請求賠償相當之金額；其名譽被侵害者，
    並得請求回復名譽之適當處分，同法第27條第1項前段、第
    29 條分別定有明文。建華公司之「性騷擾防制措施、申訴
    及懲戒辦法」第貳項亦有相同定義規定，且於第肆項設有對
    確有性騷擾事實之員工處罰規定（見原審北勞調卷18-19頁
    ）。惟民事訴訟如係由原告主張權利者，應先由原告負舉證
    之責，若原告先不能舉證，以證實自己主張之事實為真實，
    則被告就其抗辯事實即令不能舉證，或其所舉證據尚有疵累
    ，亦應駁回原告之訴（最高法院17年上字第917號判例意旨
    參照）。準此，甲○○既指述丙○○對其有性騷擾之行為，
    則甲○○就其所受性騷擾之事實負立證責任。
  ２甲○○主張91年10月初至11月底間，丙○○迭於工作場合或
    利用與伊出差之機會，對其稱：愛上伊、對伊產生性幻想、
    如何把其太太幻想成伊，亦常利用四下無人之際，伸手觸摸
    伊之手或身體，伊出差駕車之際，丙○○曾突然伸手撫摸伊
    大腿及胸部等情（甲○○對該性騷擾指述之具體時間、內容
    ，詳見本院卷232頁反面-234頁反面），但為丙○○所否認
    。經查，甲○○聲請訊問證人許時偉即建華公司業務人員證
    述：「我88年2月到職，我與被告林（即丙○○）同月到公
    司報到。91年底原告（即甲○○）告訴我遭受被告林騷擾，
    如開車時，被告林會碰原告大腿，還有林與太太做愛做的事
    時，會將太太幻想成原告。這些都是原告告訴我的，是91年
    底時，事情是在公出時發生。」、「（有無其他性騷擾？）
    他們之間可能有其他問題在，我不清楚。」「（何時發生及
    爆發？）是91年12月時，甲○○向公司申訴後，才爆發這件
    事，管理階層才知道，陳文玲人事主管有詢問我，我告訴陳
    ，我是聽原告說的，直接去問林（承勳），對被告（即丙○
    ○）不公平，我請陳直接去調查，至於她有無去調查，我不
    清楚。」等語（見原審重勞訴卷121頁正、反面）。另甲○
    ○聲請訊問證人張菁純即建華公司前職員證述：「91年4、5
    月，我業務條約會經過原告，我經過時，有聽到兩造（即甲
    ○○與丙○○）爭吵聲。當時我不知道性騷擾的事。我只是
    回到我位置時，我問同事是怎麼回事，同事說怪怪的，要我
    不要理。有些文件，因為被告是下屬，原告對法律文件，如
    合約不是很滿意。91年有提過，對被告林（承勳）感覺不是
    很舒服，是我們一起吃飯時提到，或有時原告會到我位置。
    」等語（見原審重勞訴卷123頁正、反面）。甲○○聲請訊
    問證人張適宜即建華公司職員證述：「（因性騷擾，原告有
    去醫院求診？）92年7、8月間，舒琬容告訴我原告去看精神
    醫生，現在在萬芳醫院，要我去接她，我與舒一起去接原告
    。那時我才知道這件事，之前看原告狀況不是很好。」、「
    （是否知道原告為何要看醫生？）我看原告在掉眼淚，因為
    舒的媽媽是國小心理老師，所以就帶原告去舒家中，讓舒的
    媽媽看看她，看是否會改善，舒媽媽與原告談了兩個多小時
    。我在場，原告提到性騷擾的事，有身體未經允許情形碰觸
    ，還有會寄成人影本電子文件給原告」等語（見原審重勞訴
    卷124頁正面）。另再參證人陳永慶即建華公司職員證述：
    「…8月1日我上班第1天，原告有請我去六福皇宮吃東西，
    原告告訴我林（承勳）對原告性騷擾，且有錄音帶，我不想
    聽」、「（原告如何告訴你，性騷擾細節？）8月1日那天只
    有說性騷擾，沒有細節。」等語（見原審重勞訴卷119頁正
    面），是各該證人所言，係以甲○○事後傳述受到丙○○之
    言詞或行為認構成性騷擾之情形而證述，但彼等並非親見親
    聞丙○○有甲○○所指述具有「性要求、性意味或性別歧視
    」之言詞或行為，亦無提出符合該要件之相關證述，仍難就
    證人所言而認定丙○○有構成性騷擾之行為。
  ３甲○○再主張丙○○曾親口承認：「…你說我對你性騷擾，
    好，這點我承認。就算你告我，我到法院我也會承認。或者
    ，你現在要我寫一張書面給你，叫我簽名，我都承認。…」
    等語，以丙○○係法律系畢業，從事法務工作多年，自無誤
    用「性騷擾」一詞之可能。然依甲○○所提出該談話錄音內
    容逐字記錄（見原審重勞訴卷91-103頁），顯示該錄音長達
    1小時18分鐘，至1小時8分49秒時丙○○始說出前開承認性
    騷擾之話語，亦即兩造間之談話中前約1小時均為甲○○為
    考核丙○○考績緣由之對話，嗣甲○○主動提及丙○○對外
    散布不利於建華公司及甲○○的話（見原審重勞訴卷101頁
    反面倒數第5行），其中不利公司部分，甲○○要求丙○○
    切結保密文件（見原審重勞訴卷102頁正面第11行），至其
    個人部分則表示無懼於丙○○之任何威脅，並表示對丙○○
    保有隱私權之追訴權（見原審重勞訴卷102頁反面第1-4行）
    ，同時提到「我相信你自己應該知道曾經對我做過以及說過
    不當的言行舉止，那個在法律上叫做性騷擾」，甲○○續向
    丙○○提及公事上自己做錯事還要害人，前途要自己把握，
    是甲○○給丙○○之忠告，甲○○請丙○○改善不良工作狀
    況，且不再對之隱忍（見原審重勞訴卷102頁反面第5-8行）
    ，並談及丙○○對公司威脅的氣話太多，令公司緊張。「還
    有你對我私人的威脅。我不管你當初怎麼整福方的副總，我
    不怕你對外放話說要像那樣整我。如果今天我對一個同事好
    到被他威脅的話，那是歷史僅見，給我一個很大的教訓。」
    ，丙○○乃答稱：「我沒有威脅，至於你說我對你性騷擾，
    好，這點我承認。就算你告我，我到法院我也會承認。或者
    ，你現在要我寫一張書面給你，叫我簽名，我都承認。這不
    是氣話，我現在心情很平靜。」，之後丙○○再提及者亦僅
    為說氣話、威脅的事，而未再提及有關性騷擾的事情乙節。
    觀之該紀錄雙方間之對話內容可知，丙○○是在與甲○○討
    論公事後，因甲○○突然指述丙○○有「不當之舉止」稱之
    為性騷擾、對丙○○在工作上之隱忍、維護後，反遭丙○○
    之威脅後，丙○○亦僅對甲○○所謂不當之舉止被動回應願
    為承認後，兩人續就威脅一事再討論，是兩人之對談，丙○
    ○僅係就甲○○所言無具體時、地與行為態樣之「不當舉止
    」，承認係性騷擾行為，且除前述甲○○所稱「我相信你自
    己應該知道曾經對我做過以及說過不當的言行舉止，那個在
    法律上叫做性騷擾」，及丙○○所稱：「我沒有威脅，至於
    你說我對你性騷擾，好，這點我承認。就算你告我，我到法
    院我也會承認。或者，你現在要我寫一張書面給你，叫我簽
    名，我都承認。這不是氣話，我現在心情很平靜。」外，別
    無其他有關性騷擾對談，要難僅以丙○○所為對無具體內容
    之被動回應，即可認定係對甲○○於本件訴訟中所指述前開
    之具體性騷擾行為之承認。
  ４甲○○再以依照萬芳醫院之函覆、證人張適宜之證詞及對照
    證人許時偉之證詞，足認甲○○因受到丙○○之性騷擾致罹
    憂鬱症云云。惟查，證人許時偉因係甲○○之告知始知丙○
    ○性騷擾一事，非其親見親聞，尚不足證明有該性騷擾之行
    為，已如前述，縱依許時偉所稱係因發現甲○○精神不好主
    動詢問而獲知（見原審重勞訴卷121頁反面），亦不足以證
    明之。至證人張適宜於原審之前述證詞，亦僅係92年7、8月
    間目睹甲○○當時身心狀況及由甲○○自述造成緣由（見原
    審重勞訴卷124頁正、反面），而萬芳醫院函文亦係依據甲
    ○○陳述之性騷擾所作之記載，均非親見丙○○有性騷擾之
    行為，是前開證據自不足為甲○○有利之認定。至許時偉所
    述91年底發現甲○○精神不好時間，與萬芳醫院函稱甲○○
    所罹患之憂鬱症有時間上先後順序之關聯性，然甲○○既未
    能舉證證明丙○○有性騷擾之行為，已如前述，甲○○所稱
    性騷擾時間與罹病時間之吻合，亦無從證明丙○○有性騷擾
    之行為。是甲○○此部分之主張，自不足採。
  ５綜上，甲○○未能舉證證明丙○○於91年10、11月間對其有
    性騷擾之行為，則甲○○依兩性工作平等法第27條、第29
    條規定，請求丙○○、建華公司連帶賠償，即屬無據。
  (三)就甲○○所為性騷擾之申訴，建建華公司是否違反「兩性工
    作平等法」及其依該法所頒訂之「性騷擾防治措施、申訴及
    懲戒辦法」？部分：
  １按雇主應防治性騷擾行為之發生。其僱用受僱者30人以上者
    ，應訂定性騷擾防治措施、申訴及懲戒辦法，並在工作場所
    公開揭示。雇主於知悉前條性騷擾之情形時，應採取立即有
    效之糾正及補救措施。又受僱者或求職者因雇主違反第13條
    第2項之義務，受有損害者，雇主應負賠償責任。兩性工作
    平等法第13條第1、2項、第28條分別定有明文，又依該法第
    13條之立法理由所載，係明定雇主有防治受僱者受性騷擾之
    義務。又建華公司之訂定之「性騷擾防制措施、申訴及懲戒
    辦法」第參項五申訴及調查(一)員工或求職者於就業場所遇有
    性騷擾時，可以書面向人事單位進行申訴。(三)申訴者於釋明
    受性騷擾之事實後，雇主或工作上有管理監督權者否認該事
    實時，應就該事實不存在，負舉證責任（見原審北勞調卷
    18-19頁）。
  ２經查，甲○○主張其於91年12月向建華公司之人事經理陳文
    玲申訴受到丙○○性騷擾，反受陳文玲揶揄不為處理云云，
    為建華公司所否認。經查，依前開證人許時偉所為陳文玲有
    詢問其性騷擾之證詞，可知建華公司於第1次受理甲○○之
    口頭申訴時，已進行相關之調查，惟甲○○未釋明之，建華
    公司亦查無實證，建華公司無從知悉確有性騷擾之行為，縱
    依甲○○所稱建華公司對其第1次申訴未為任何處置或補救
    措施，亦難認有何違反「兩性工作平等法」第13條第2項規
    定，或建華公司依該法頒訂之「性騷擾防治措施、申訴及懲
    戒辦法」規定之行為。
  ３次查，甲○○再主張因伊前開申訴案長久未獲處理，於精神
    瀕臨崩潰下，於92年7月29日以書面就遭丙○○性騷擾之事
    件再度申訴，旋由建華公司之總經理劉以正及母公司之許水
    源主秘，共同聽取前開丙○○自陳性騷擾之錄音片段後，將
    丙○○調至審查處，座位亦隨之移動，僅命丙○○提出書面
    切結，惟兩人於工作上仍須時為接觸，顯然建華公司未處理
    伊之申訴云云。雖甲○○業依建華公司所訂定之「性騷擾防
    制措施、申訴及懲戒辦法」第參項五申訴及調查(三)釋明其受
    丙○○性騷擾。惟查，丙○○否認有甲○○所稱之性騷擾事
    實，有丙○○於92年7月31日所出具之澄清書面可憑（見外
    置證物台北市政府所檢送甲○○申訴建華公司違反兩性工作
    平等法案之相關卷宗〈下稱性騷擾審議卷宗〉184-187頁）
    ，是建華公司就其否認甲○○申訴之性騷擾之事實，亦已盡
    其舉證之責。又甲○○自陳建華公司經其第2次書面申訴後
    ，已於92年8月間將丙○○調至審查部等情，建華公司對甲
    ○○之申訴並非未為處理。再以，甲○○除前開所述於91年
    10、11間遭丙○○性騷擾外，並未再指出丙○○有其他性騷
    擾之行為，為兩造所不爭，縱建華公司前開處置未符甲○○
    主觀之意願，而續由甲○○與丙○○在業務上有所接觸，致
    其憂鬱症復發，建華公司亦不因此未盡其依兩性工作平等法
    第13條所規定之防治受僱者受性騷擾行為發生之雇主義務，
    建華公司自無違反該法第13條第2項規定之情形。是甲○○
    主張其第2次以書面正式申訴後，建華公司所為措施未能立
    即、有效，而有違反「兩性工作平等法」第13條第2項規定
    ，或建華公司依該法頒訂之「性騷擾防治措施、申訴及懲戒
    辦法」規定之行為，亦不足採。
  ４甲○○再主張本件性騷擾事件，業經台北市政府兩性工作平
    等委員會10次會議評議結果裁定成立性別歧視在案，且該委
    員會第9次會議中亦明確指出建華公司於甲○○之性騷擾申
    訴案件中之處理態度不符兩性工作平等法之目的，且依兩性
    工作平等法第35條之規定，建華公司的確未依自訂之「性騷
    擾防制措施、申訴及懲戒辦法」為合理、有效之處理云云。
    惟查，建華公司受理甲○○申訴性騷擾事件之處理，並無違
    反兩性工作平等法第13條第2項規定，及建華公司依該法頒
    訂之「性騷擾防治措施、申訴及懲戒辦法」規定，已如前述
    ，雖台北市政府兩性工作平等委員會94年3月9日第10次會議
    評議結果，裁定性別歧視成立，並於理由中載明：「建華公
    司未落實內部所自行訂定之性騷擾防治措施、申訴及懲戒辦
    法，申訴人甲○○君曾口頭及書面向公司申訴，公司並未落
    實內部所訂定之性騷擾防治措施、申訴及懲戒辦法採取有效
    之糾正及補救措施，且公司所做座位調動處理並未構成立即
    有效的補救措施，故本案裁定性別歧視成立」等語（見性騷
    擾審議卷宗11-1至11-3頁）。然該行政機關之處分尚無拘束
    本院之效力，縱依兩性工作平等法第35條之「法院及主管機
    關對差別待遇事實之認定，應審酌兩性工作平等委員會所為
    之調查報告、評議或處分」之規定，本院於審酌該委員會評
    議之結果後，亦不生拘束本院之效力，是前開有關台北市政
    府兩性工作平等委員會第10次會議所為之評議結果，或第9
    次尚未達成評議結果之會議中委員之討論意見（見性騷擾審
    議卷宗45-1至45-4頁），均不足認定建華公司於處理甲○○
    之申訴有違反兩性工作平等法第13條第2項規定，或建華公
    司依該法頒訂之「性騷擾防治措施、申訴及懲戒辦法」規定
    之情形。甲○○此部分之主張，亦不足採。
六、綜上所述，甲○○主張其與建華公司間為僱傭關係，且丙○
    ○對其為性騷擾行為，為不可採。丙○○抗辯未對甲○○性
    騷擾；建華公司抗辯其與甲○○為委任關係，且其未違反兩
    性工作平等法及自定之「性騷擾防治措施、申訴及懲戒辦法
    」規定，均為可採。從而，甲○○本於契約關係、勞動基準
    法第14條第1項第6款、第4項、第17條、工作規則第18條第1
    項第6款、第2項、第21條之規定，及兩性工作平等法第27條
    、第28條、第29條規定，求為判命建華公司給付資遣費1,02
    6,884元本息，及建華公司與丙○○連帶給付慰撫金3,000,0
    00元本息，為無理由，不應准許。其假執行之聲請亦失所附
    麗，應併予駁回。原審為上訴人敗訴之判決，及駁回其假執
    行之聲請，並無不合。上訴意旨指摘原判決不當，求予廢棄
    改判，為無理由，應予駁回。
七、本件事證已臻明確，兩造其餘主張及攻擊防禦方法，經核對
    本件判決結果無影響，爰不逐一論述，附此敘明。
據上論結，本件上訴為無理由，爰判決如主文。
中    華    民    國    95    年    7    月     4    日
                      勞工法庭審判長法  官 黃騰耀
                                    法  官 黃國永
                                    法  官 李媛媛
正本係照原本作成。
如不服本判決，應於送達後20日內向本院提出上訴書狀，其未表
明上訴理由者，應於提出上訴後20日內向本院補提理由書狀（均
須按他造當事人之人數附繕本）上訴時應提出委任律師或具有律
師資格之人之委任狀；委任有律師資格者，另應附具律師資格證
書及釋明委任人與受任人有民事訴訟法第466條之一第一項但書
或第二項（詳附註）所定關係之釋明文書影本。
中    華    民    國    95    年    7     月    6     日
                                    書記官 秦仲芳
附註：
民事訴訟法第四百六十六條之一（第一項、第二項）：
對於第二審判決上訴，上訴人應委任律師為訴訟代理人。但上訴
人或其他法定代理人具有律師資格者，不在此限。
上訴人之配偶、三親等內之血親、二親等內之姻親，或上訴人為
法人、中央或地方機關時，其所屬專任人員具有律師資格並經法
院認為適當者，亦得為第三審訴訟代理人。
得上訴


司法院資訊處製作；財團法人民間司法改革基金會備份。
